臺灣臺北地方法院交通事件裁定　　　100年度交聲字第1947號
原處分機關　臺北市交通事件裁決所
異　議　人
即受處分人　蔡楗煌
上列異議人即受處分人因違反道路交通管理處罰條例事件，對於
臺北市交通事件裁決所民國95年11月9日所為之處分（原處分案
號：北市裁催字第裁22-ABY701338號），聲明異議，本院裁定如
下：
    主  文
異議駁回。
    理  由
一、原處分意旨略以：異議人即受處分人（下稱異議人）所有之
    車號DRI-686號輕型機車（下稱系爭機車），於民國92年4月
    10日14時45分許，行經臺北市○○○路○段時，因有「不按
    遵行方向行駛（闖單行道）」之違規事由，經臺北市政府警
    察局交通警察大隊中山分隊（下簡稱舉發單位）於92年4月
    10日掣發北市警交大字第ABY701338號舉發違反道路交通管
    理事件通知單（下稱系爭舉發通知單）逕行舉發，嗣因異議
    人逾越應到案期限（92年5月15日）60日以上，原處分機關
    於95年11月9日以北市裁催字第裁22-ABY701338號違反道路
    交通管理事件裁決書，依道路交通管理處罰條例第45條第1
    項規定，裁處罰鍰新臺幣（下同）1千8百元等語。
二、聲明異議意旨略以：異議人於89年12月起即因身體不適，精
    神上因生活環境改變，再加上婚變、車子被偷等種種外在因
    素，一病不起。在這10年當中，憂慮與焦慮一直伴隨異議人
    渡過，如今身體好轉，想起從前種種交通荒唐行為，真是可
    笑又亂來。如今看見自己前此連續幾年之交通罰單，真是嚇
    一跳，怎為何會如此不要命的違規，那時真的是生病了。附
    上醫生診斷證明書，而且異議人目前仍持續治療，期盼之前
    因生病的無知能減輕罰單重擔，給快正常的人一條路走，之
    後一定會遵守交通規則云云。
三、就裁罰權時效部分：
  (一)按道路交通管理事件統一裁罰基準及處理細則第44條第1項
    規定：違反道路交通管理事件行為人，未依規定自動繳納罰
    鍰，或未依規定到案聽候裁決，處罰機關應依基準表於通知
    單送達且逾越應到案期限60日之3個月內，逕行裁決之。此
    係主管機關即交通部與內政部為補充道路交通管理處罰條例
    漏未對處罰機關於受理違反道路交通管理事件裁決時效所為
    之補充性質行政命令，然因該細則第44條第1項並未規定處
    罰機關違反「逾越應到案期限60日之3個月」期間之規定時
    ，發生失權之效果，故解釋上該規定屬訓示之規定，端在促
    使各處罰機關儘速處理，以免形成積案，導致無法達成交通
    管理之目的。而處罰機關若未遵守前開期間之行政命令規定
    ，應屬行政機關內部獎懲問題，斷不可因此而解釋為具有失
    權之效果，否則無異與訓示規定之解釋相扞格。是本件原處
    分機關因異議人未依規定於期限內自動繳納罰鍰而逕行裁決
    ，雖其裁決時間未於舉發通知單送達且逾越應到案期限（即
    92年5月15日）60日之3個月內為之，而係遲至逾越應到案期
    限60日之3個月後之95年11月9日始為裁決，然該裁決效力並
    不因逾越前述裁罰基準及處理細則所定期限之規定，而失其
    效力。
  (二)次按行政罰法第27條第1項、第2項分別明定：行政罰之裁處
    權，因3年期間之經過而消滅。前項期間，自違反行政法上
    義務之行為終了時起算。但行為之結果發生在後者，自該結
    果發生時起算。然行政罰法係於94年1月14日經立法院三讀
    通過，並經總統於同年2月5日公布，且該法第46條亦規定「
    本法自公布後1年施行」，是行政罰法係自95年2月5日起始
    生效力。又同法第45條第2項另規定：前項行政罰之裁處權
    時效，自本法施行之日起算，係指自行政罰法95年2月5日施
    行之日起，計算3年之裁處權時效，並非自違反行政法上義
    務之行為結束日起計算，此乃行政罰法生效後，行政機關得
    溯及適用行政罰，足見行政罰之裁處權有3年期間之限制，
    且該時效期間起算時點，雖行政罰法第27條第2項及第45 條
    第2項均有規定，惟行政罰法第27條第2項未設有任何條件限
    制，屬一般規定，而行政罰法第45條第2項，則明文僅限於
    就行政罰法生效前行為，於行政罰法生效後裁處之適用，屬
    特別規定，自應優先適用，從而本件裁罰（行政罰法施行前
    違反行政法上義務之行為），有關裁處權時效起算時點，應
    適用同法第45條第2項規定，此亦有行政院94年8月8日以院
    臺規字第0940020908號函文「行政機關因應行政罰法施行應
    注意之法制事項第10項」可參。
  (三)再按行政罰法第45條第1項規定：本法施行前違反行政法上
    義務之行為應受處罰而未經裁處，於本法施行後裁處者，除
    第15條、第16條、第18條第2項、第20條及第22條規定外，
    均適用之。足見本法施行前違反行政法上義務之行為應受處
    罰而未經裁處者，於本法施行後裁處時，其裁處權時效，除
    非個別行政法律另有規定，依其規定外，均自本法施行之日
    起算（參行政罰法第45條第3項之立法意旨說明）。而道路
    交通管理處罰條例所定罰鍰、吊扣吊銷證照、記點之裁罰，
    本屬行政罰法所稱行政罰之性質，是其裁罰自有行政罰法規
    定之適用，故原處分機關雖於95年11月9月始對異議人裁處
    ，惟裁處之時效起算，依前揭行政罰法之規定及立法意旨說
    明，應係自95年2月5日起算3年（即裁罰權之時效應計至98
    年2月4日），故本件異議人於92年4月10日涉有上開「不按
    遵行方向行駛（闖單行道）」交通違規，於95年2月5日行政
    罰法施行前，雖未經裁處，嗣於行政罰法施行後始裁決，依
    前開行政罰法第45條第2項規定（即裁罰權之時效應計至98
    年2月4日），本件裁決並未逾越上開規定之時效期間。
四、另按受處分人不服道路交通管理處罰條例第8條主管機關所
    為之處罰，得於接到裁決書之翌日起20日內，向管轄地方法
    院聲明異議；依道路交通管理處罰條例第87條規定向管轄法
    院聲明異議之期間，自裁決送達之翌日起算，並得依法扣除
    在途期間及聲請回復原狀；法院認聲明異議不合法律上之程
    式或其異議權已經喪失者，應以裁定駁回之，道路交通管理
    處罰條例第87條第1項、道路交通事件處理辦法第11條、第1
    7條前段定有明文。次按處理違反道路交通管理事件，有關
    文書送達之程序，依行政程序法之規定，違反道路交通管理
    事件統一裁罰基準及處理細則第5條定有明文；而行政程序
    法中對於文書送達，於應受送達人之住居所、事務所或營業
    所為之；於應送達處所不獲會晤應受送達人時，得將文書付
    與有辨別事理能力之同居人、受僱人或應送達處所之接收郵
    件人員，行政程序法第72條第1項前段、第73條第1項亦分別
    定有明文。據此，於應送達處所不獲會晤應受送達人時，倘
    已依上開規定將文書付與有辨別事理能力之同居人、受僱人
    或應送達處所之接收郵件人員，即已發生合法送達之效力。
    至同居人、受僱人或應送達處所之接收郵件人員何時將文書
    轉交應受送達人，於合法送達之效力不生影響。（最高法院
    97年台抗字第624號裁定意旨參照）。
五、經查：
  (一)按汽車駕駛人，爭道行駛有不按遵行之方向行駛者，處6百
    元以上1千8百元以下罰鍰；汽車駕駛人有第45條情形之一者
    ，記違規點數1點。已受吊扣或吊銷駕駛執照處分者，不予
    記點。道路交通管理處罰條例第45條第1項第1款、第63條第
    1項第1款、第2項分別定有明文。
  (二)本件異議人駕駛系爭機車於於92年4月10日14時45分許，行
    經臺北市○○○路○段時，因有「不按遵行方向行駛（闖單
    行道）」之違規事由，經舉發單位於92年4月10日掣發系爭
    舉發通知單逕行舉發，因異議人逾越應到案期限（92年5月
    15日）60日以上，原處分機關於95年11月9日以北市裁催字
    第裁22-ABY701338號違反道路交通管理事件裁決書，依道路
    交通管理處罰條例第45條第1項規定，裁處罰鍰1千8百元，
    又因異議人之駕駛執照業經註銷，故未依同條例第63條第1
    項第1款記違規點數。此等情事，有系爭舉發通知單、裁決
    書、系爭裁決書送達證書及證號查詢機車駕駛人資料等各1
    紙在卷可稽，是異議人之交通違規行為已臻明確。嗣上開裁
    決書經原處分機關於95年11月16日向異議人之戶籍地即臺北
    市大安區○○○路○段60號10樓之3為送達，因未獲會晤應受
    送達人即異議人，而將系爭裁決書交與有辨別事理能力之受
    雇人即該大樓之管理員何正光等情，有上開原處分機關之送
    達證書1紙在卷可稽，揆諸前開說明，上開裁決書於95年11
    月16日即已發生合法送達之效力。故異議人聲明異議，自應
    於95年12月6日終止之前提出，始為適法。然本件異議人於
    上開裁決書合法送達後，遲至100年8月3日始對上開裁決書
    所示裁決內容向本院提出異議，此有聲明異議狀及其上蓋用
    之本院收狀戳章可佐，是本件異議顯已逾道路交通管理處罰
    條例第87條第1項所定之不變期間。
六、異議人雖提出其於國立臺灣大學醫學院附設醫院之診斷證明
    書，主張係因生病始為交通違規行為，惟觀諸該診斷證明書
    所載，異議人雖自89年起有焦慮症狀，然無從執此證明異議
    人於交通違規或收受裁決書送達時，已達心神喪失或精神粍
    弱致不能處理自己事務之狀態，且異議人亦未提出相關接受
    精神鑑定或領得其他精神障礙證明，益證異議人縱有焦慮情
    狀，仍無礙於其於交通違規或收受上開裁決書時，應具有足
    夠之認知與辨識能力，並生合法送達之效力。異議人已逾20
    日之法定不變期間始聲明異議，異議程式自屬於法不合。
七、綜上所述，異議人對本件裁決處分所為之聲明異議，既已逾
    法定不變期間，而不合法律上之程式，且無從補正，依首揭
    說明，自應予以駁回。
據上論斷，應依道路交通管理處罰條例第87條第2 項，道路交通
事件處理辦法第17條前段，裁定如主文。
中    華    民    國   100    年    8     月    18    日
                  臺灣臺北地方法院交通法庭
                              法  官  古瑞君
以上正本證明與原本無異。
如不服本裁定應於送達後5日內向本院提出抗告狀。
                              書記官  莊宜諳
中    華    民    國   100    年    8     月    18    日